臺灣高等法院民事判決
108年度上更一字第178號
上    訴    人  
即附帶被上訴人  林姿廷   
訴 訟 代 理 人  陳慶鴻律師
                楊媛婷律師
被  上  訴  人
即  附帶上訴人  林沈愛鑾 
訴 訟 代 理 人  溫尹勵律師
上列當事人間請求確認死因贈與契約存在等事件，上訴人對於中
華民國105年5月17日臺灣士林地方法院103年度重訴字第573號第
一審判決提起上訴，被上訴人提起附帶上訴，經最高法院第一次
發回更審，本院於109年9月23日言詞辯論終結，判決如下：
    主      文
原判決除確定部分外，關於命上訴人給付本息部分，及訴訟費用
之裁判均廢棄。
上開廢棄部分，被上訴人在第一審之訴駁回。
附帶上訴及假執行之聲請均駁回。
第一、二審訴訟費用(除確定部分外)及發回更審前第三審訴訟費
用，由被上訴人負擔。
    事實及理由
被上訴人即附帶上訴人（下稱被上訴人）主張：訴外人即伊次
  子林建志於民國85年間因無力繳納其名下新北市中和區房屋貸
  款，而向伊借款新臺幣（下同）450萬元。伊乃出售所有門牌
  號碼臺北市○○區○○路000號0樓之0房屋（下稱系爭房屋），並
  將所得價金425萬元全數貸與林建志。林建志自90年7月23日離
  婚後與伊共同生活，於98年4月4日出具借據（下稱系爭借據）
  ，載明如未還完借款而死亡時，其所有財產於清償借款後若有
  剩餘歸伊所有，與伊成立死因贈與契約。嗣林建志罹患癌症，
  於102年治療期間由其胞妹即訴外人林黎齡、林芳如、林玫秀
  照顧。林建志於同年8月3日死亡，上訴人即附帶被上訴人（下
  稱上訴人）為其唯一繼承人，取得林建志遺產632萬7,892元及
  人壽保險金、勞工保險退休年金（下合稱系爭保險金）822萬7
  ,026元後拒不交付伊。林建志積欠伊借款450萬元，加計伊受
  讓林黎齡、林玫秀（下稱林黎齡2人）為林建志支出之醫療照
  顧費用61萬4,757元、喪葬費用48萬667元債權，扣除林黎齡領
  取林建志帳戶款項40萬1,300元、勞工保險喪葬津貼16萬4,625
  元後餘額計502萬9,499元（下稱系爭款項）等情，爰依民法第
  474條、第546條第1項、第176條、第1148條之規定及死因贈與
  契約關係，求為命：㈠上訴人於繼承林建志之遺產範圍內給付
  系爭款項，及自起訴狀繕本送達翌日即103年9月11日起算法定
  遲延利息；㈡上訴人返還系爭保險金中14萬6,083元及加計自同
  日起算法定遲延利息之判決。
上訴人則以：被上訴人未舉證林建志向其借貸450萬元，況據伊
  母親即訴外人許秀敏告知，林建志曾提及出售系爭房屋所得款
  項中100萬元以票據存入被上訴人帳戶，交付其中60萬元予訴
  外人即伊祖父林溪泉，並以55萬餘元清償林玫秀之留學貸款，
  貸與林建志全數買賣價金亦非事實。縱借貸屬實，被上訴人於
  103年間起訴請求返還借款，已罹於15年之消滅時效。伊同意
  給付喪葬費用48萬667元、醫療照顧費用8萬7,526元，至醫療
  照顧費用中之看護費5萬8,000元、燕窩5萬5,385元、冬蟲夏草
  7萬3,846元均未實際支出，林建志於99年間受洗為虔誠之基督
  教徒，功德迴向法事18萬元及功德捐16萬元與林建志之信仰衝
  突，客觀上對林建志非屬有益，被上訴人不得請求。系爭借據
  僅蓋有林建志之印文，並無簽名，林建志病危之際，其提款卡
  、印章、證件等私人物品均由被上訴人或其親屬保管，系爭借
  據不排除係於林建志身故後製作，且語意不清、內容荒謬，無
  法證明被上訴人與林建志間合意成立死因贈與契約。縱被上訴
  人得主張死因贈與法律關係，林建志於訴外人富邦人壽保險股
  份有限公司之保單記載受益人為伊，該保險金非林建志之遺產
  ，且依民法第1225條規定，應先扣除伊之特留分，被上訴人至
  多僅得請求林建志遺產之半數，伊以林建志之遺產清償其遺留
  債務合計324萬1,543元等語，資為抗辯。 
被上訴人於原審原請求上訴人於繼承林建志之遺產範圍內給付
  系爭款項並系爭保險金中230萬6,519元本息，原審判准系爭款
  項中317萬5,582元本息之請求，駁回被上訴人其餘之訴，上訴
  人就敗訴部分不服提起上訴，被上訴人就其餘系爭款項185萬3
  ,917元本息及系爭保險金中14萬6,083元本息敗訴部分提起附
  帶上訴，前審廢棄原審命上訴人給付系爭款項超過2,268元本
  息之判決，駁回被上訴人該廢棄部分第一審之訴，並駁回上訴
  人其餘上訴及被上訴人附帶上訴。被上訴人就其敗訴部分提起
  上訴，經最高法院發回更審，上訴人上訴聲明：㈠原判決命上
  訴人於繼承林建志之遺產範圍內給付被上訴人317萬5,582元（
  抑或應為317萬3,314元，即扣除前審已確定之2,268元）本息
  部分廢棄。㈡上開廢棄部分，被上訴人於第一審之訴駁回。被
  上訴人答辯聲明：上訴駁回。被上訴人附帶上訴聲明：㈠原判
  決關於駁回被上訴人後開第㈡、㈢之訴及訴訟費用之裁判均廢棄
  。㈡上訴人於繼承林建志之遺產範圍內應再給付被上訴人185萬
  1,649元，及自103年9月11日起至清償日止，按年息5%計算之
  利息。㈢上訴人應給付被上訴人14萬6,083元，及自103年9月11
  日起至清償日止，按年息5%計算之利息 ㈣願供擔保請准宣告假
  執行。上訴人答辯聲明：㈠附帶上訴駁回。㈡如受不利判決，願
  供擔保請准宣告免為假執行（上訴人於前審敗訴部分不得上訴
  第三審，及上訴人系爭保險金請求逾上開本息部分，均已確定
  ，不贅）。 
被上訴人主張伊為林建志之母，上訴人為林建志之女即繼承人
  ，林建志遺有臺南市○○區○○路000巷000號0樓之0房地、東陽實
  業股份有限公司股票1萬152股，鴻海精密工業股份有限公司10
  0股、1998年份本田汽車1輛、東陽公司勞工退休金351萬5,666
  元、勞保局勞工退休金91萬8,452元、存款11萬0,342元。前開
  勞保局勞工退休金、東陽公司退休金，均已由上訴人領取。又
  林建志曾投保富邦人壽保險股份有限公司終身壽險600萬元、
  南山人壽保險股份有限公司保險金50萬元、老年給付172萬7,0
  26元，亦由上訴人全數領取等事實，為上訴人所不爭執，並有
  系爭建物登記謄本、異動索引表、系爭借據、財政部北區國稅
  局遺產稅核定通知書、勞工保險被保險人投保資料表、富邦人
  壽保險保單在卷可稽【見臺灣新北地方法院103年度家調字第7
  94號卷（下稱家調卷）第14至16、18、49、57至58、60頁】，
   自堪信為真實。
被上訴人主張於85年間曾貸與林建志450萬元，林建志並於94年
  4月4日表示如未還完借款而死亡時，所遺之財產於清償借款後
  若有剩餘歸伊所有，與伊成立死因贈與契約。又伊受讓林黎齡
  2人為林建志支出之醫療照顧費用61萬4,757元、喪葬費用48萬
  667元債權，扣除林黎齡領取林建志帳戶款項40萬1,300元、勞
  工保險喪葬津貼16萬4,625元後，依民法第474條、第546條第1
  項、第176條、第1148條之規定及死因贈與契約關係，請求上
  訴人給付系爭款項及系爭保險金中14萬6,083元之本息，然為
  上訴人所否認，並以前開情詞置辯。茲就兩造爭執，分述如下
  ：　 
　㈠關於被上訴人請求返還林建志借款450萬元部分：
　⒈被上訴人主張林建志生前向其借款450萬元，業據提出系爭借
    據為證（見原審家調卷第18頁），上訴人雖否認系爭借據之
    形式上真正，惟系爭借據之林建志印文，與林建志於臺北北
    門郵局留存印文、大眾銀行102年3月8日變更之印鑑印文相
    符，為上訴人所不爭執（見原審卷㈡第94頁反面至95頁），
    則系爭借據依民事訴訟法第358條第1項之規定，應推定為真
    正。
　⒉次按消費借貸者，謂當事人一方移轉金錢或其他代替物之所
    有權於他方，而約定他方以種類、品質、數量相同之物返還
    之契約，民法第474條第1項定有明文。又稱消費借貸者，於
    當事人間必本於借貸之意思合致，而有移轉金錢或其他代替
    物之所有權於他方之行為，始得當之。是以消費借貸，因交
    付金錢之原因多端，除有金錢之交付外，尚須本於借貸之意
    思而為交付，方克成立。倘當事人主張與他方有消費借貸關
    係存在者，自應就該借貸意思互相表示合致及借款業已交付
    之事實，均負舉證之責任（最高法院98年度台上字第1045號
    判決意旨參照）。再按貸與人所提出之借用證（借據）內，
    如載明所借款額，「收訖無訛」者，固可解為貸與人就金錢
    契約之具備要物性，已盡舉證責任。惟於借用人提出反對之
    主張及為相當之「反證」時，該借用證是否具有實質之證據
    力，亦即其內容是否足以證明待證之事實，仍應由法院斟酌
    全辯論意旨及調查證據之結果，依自由心證判斷借貸事實之
    真偽。倘因貸與人已盡舉證責任，即恝置借用人提出之「反
    證」於不論，於法自屬有違（最高法院85年度台上字第211
    號判決意旨參照）。
　⒊查，系爭借據（書立日期為98年4月4日）雖記載：「林建志
    茲向母親林沈愛鑾借款新臺幣450萬元，並於民國86年之前
    收訖無誤」等語，惟系爭借據未記載何時、何地、以何方式
    借得，其證明力顯然可議。被上訴人就此主張其於85年7月
    間將系爭房屋出售予訴外人即買受人江澍榮，遂委請江澍榮
    將買賣價金直接匯款予林建志，以此方式將450萬元借款交
    付予林建志等語（見原審家調卷第4頁、原審卷㈡第146頁）
    ，惟為上訴人所否認，並聲請傳喚江澍榮到庭訊問。然江澍
    榮並未到庭，僅具狀陳報略以：系爭房屋購屋價款共425萬
    元，簽約時付款265萬元，尾款106萬元待其貸款核撥後交付
    。兩次付款均依簽立系爭房屋買賣契約時被上訴人之代理人
    林建志指示匯入指定帳戶，可能為第一商業銀行（下稱第一
    銀行）或華南商業銀行（下稱華南銀行），戶名可能為被上
    訴人或林建志等語（見原審卷㈡第215至215頁反面）。上訴
    人遂聲請本院函詢第一銀行及華南銀行，以查明被上訴人或
    林建志有無在上開銀行開戶，及其二人於85年間在上開銀行
    交易往來資料，經第一銀行函覆以：被上訴人及林建志均未
    於本行設戶往來；華南銀行函覆略以：林建志於92年10月13
    日開戶，無85年間交易資料，被上訴人則非本行客戶等語，
    有第一銀行總行109年3月5日一總營集字第19637號函文、華
    南銀行109年3月11日營清字第109005778號函附卷可佐（見
    本院卷第97至102頁），足徵江澍榮前開陳報關於購屋價金
    匯款之帳戶，核與事實不符。又證人林玫秀、林黎齡及沈玉
    瑛雖證稱：被上訴人出售系爭房屋係因林建志表示無法繳納
    其自己之房屋貸款，將被法拍，而要求被上訴人出售系爭房
    屋將價金借貸給林建志云云（見原審卷㈠第166頁反面至177
    頁反面），然3名證人均未親見被上訴人交付借款給林建志
    ，而僅係聽聞林建志或被上訴人所言，而依被上訴人或證人
    所指，該筆匯款金額為450萬元，數額非微，被上訴人竟未
    能提出匯款帳戶以供驗證，已非無疑。又被上訴人主張其於
    85年7月間出借林建志款項，林建志迄於12年後之98年4月始
    書立系爭借據，亦有可議。綜上事證，系爭借據記載林建志
    向被上訴人借款450萬元，並於86年前收訖無誤之內容，悖
    於常情，應非事實。
　⒋從而，被上訴人主張其於85年間借款林建志450萬元，依繼承
    及消費借貸之法律關係，請求上訴人返還450萬元本息，要
    屬無據。被上訴人既不得請求上訴人返還借款，則其請求權
    是否已罹於消滅時效，已無論述之必要，附此敘明。 
　㈡關於被上訴人依委任及無因管理之法律關係，請求上訴人給
    付為林建志支出之醫療照顧費用及喪葬費用部分：
　⒈被上訴人主張支出林建志喪葬費用48萬667元部分，上訴人已
    同意給付（見本院卷第114至115頁），是被上訴人請求上訴
    人給付喪葬費用48萬667元，應予准許。
　⒉又被上訴人主張為林建志支出之醫療照顧費用61萬4,757元，
    上訴人就其中8萬7,526元不爭執，並陳明願意給付（見本院
    卷第114頁），則被上訴人請求上訴人給付8萬7,526元，亦
    應准許。
　⒊惟被上訴人請求上訴人給付看護費5萬8,000元、燕窩5萬5,38
    5元、冬蟲夏草7萬3,846元、功德迴向法事18萬元、功德捐1
    6萬元等，共計52萬7,231元，則為上訴人所否認。按依民法
    第180條第1款規定，給付係履行道德上之義務者，不得請求
    返還。查上開費用原係林黎齡2人所支出，林黎齡2人並已將
    上開費用返還請求權讓與被上訴人（見原審卷㈡第94頁反面
    ）。林黎齡2人為林建志之胞妹，姑不論彼2人所主張上開費
    用之支出是否屬實，林建志生前患病末期由林黎齡2人照顧
    ，林黎齡2人既基於親情願意照顧並支付上開費用，此核屬
    履行道德上之義務，依民法第180條第1款規定，不得請求返
    還。被上訴人亦未舉證證明林建志有委任其及林黎齡2人處
    理上開事務之事實，被上訴人依委任及無因管理之法律關係
    ，請求上訴人給付52萬7,231元云云，實屬無據。
  ⒋據上，被上訴人得請求上訴人給付醫療照顧費用及喪葬費用
    共計56萬8,193元（480,667+87,526=568,193）。惟被上訴
    人同意扣除伊、林黎齡、林玫秀所領取之林建志勞工保險喪
    葬津貼16萬4,625元、及林黎齡曾持林建志提款卡提領之40
    萬1,300元，經扣除後，被上訴人得請求上訴人給付2,268元
    （568,193-164,625-401,300=2,268），被上訴人超過上開
    金額之請求，不應准許。
　㈢關於被上訴人依死因贈與契約關係請求上訴人給付14萬6,083
    元部分：
　  被上訴人主張系爭借據記載：「若未還完借款而死亡時，母
    親有權處分及擁有林建志所有財產（現金、保險理賠金、退
    休金、名下財產）以清償借款，若尚有餘款都一併給母親使
    用」等語，即林建志允諾將所有財產贈與被上訴人，成立死
    因贈與契約云云，惟為上訴人所否認，且系爭借據內容並非
    真正，業如前述，被上訴人亦未提出其他證據證明其與林建
    志間有死因贈與契約存在。從而，被上訴人依死因贈與契約
    及繼承關係，請求上訴人給付其所取得林建志人壽保險金及
    勞保退休年金其中14萬6,083元，亦屬無據，應予駁回。
綜上所述，被上訴人請求上訴人於繼承林建志之遺產範圍內，
  給付醫療照顧費用及喪葬費用共計2,268元，及自起訴狀繕本
  送達翌日即103年9月11日起至清償日止，按年息5%計算之利息
  ，為有理由，應予准許；超過上開金額之請求，為無理由，不
  應准許。原判決命上訴人在繼承林建志遺產範圍內給付被上訴
  人超逾已確定之2,268元本息部分，尚有未合，上訴人上訴意
  旨指摘原判決此部分不當，求予廢棄改判，為有理由，應由本
  院廢棄改判。至原判決（除確定部分外）就被上訴人上開請求
  不應准許部分，為被上訴人敗訴之判決，並無不合；被上訴人
  附帶上訴意旨指摘原判決此部分不當，求予廢棄改判，為無理
  由，應予駁回。被上訴人附帶上訴既經駁回，其假執行之聲請
  失所附麗，爰一併駁回之。     
本件事證已臻明確，兩造其餘之攻擊或防禦方法及所用之證據
  ，經本院斟酌後，認為均不足以影響本判決之結果，爰不逐一
  論列，附此敘明。
據上論結，本件上訴為有理由，附帶上訴為無理由，判決如主
  文。
中　　華　　民　　國　　109 　年　　10 　　月 　14　　日
                  民事第五庭    
                        審判長法  官  賴劍毅
                              法  官  洪純莉
                              法  官  陳君鳳
正本係照原本作成。
如不服本判決，應於收受送達後20日內向本院提出上訴書狀，其
未表明上訴理由者，應於提出上訴後20日內向本院補提理由書狀
（均須按他造當事人之人數附繕本）上訴時應提出委任律師或具
有律師資格之人之委任狀；委任有律師資格者，另應附具律師資
格證書及釋明委任人與受任人有民事訴訟法第466條之1第1項但
書或第2項（詳附註）所定關係之釋明文書影本。
中　　華　　民　　國　　109 　年　　10　　月　　15　　日

　　　　　　　　　　　　　    書記官  郭姝妤
附註：
民事訴訟法第466條之1（第1項、第2項）：
對於第二審判決上訴，上訴人應委任律師為訴訟代理人。但上訴
人或其他法定代理人具有律師資格者，不在此限。
上訴人之配偶、三親等內之血親、二親等內之姻親，或上訴人為
法人、中央或地方機關時，其所屬專任人員具有律師資格並經法
院認為適當者，亦得為第三審訴訟代理人。